【裁判字號】    97,消債更,1
【裁判日期】    970715
【裁判案由】    更生事件
【裁判全文】
臺灣基隆地方法院民事裁定             97年度消債更字第1號
聲  請  人  甲○○
即  債務人
上列當事人聲請消費者債務清理事件，本院裁定如下：
    主  文
聲請駁回。
聲請費用由聲請人負擔。
    理  由
一、按聲請更生或清算不合程式或不備其他要件者，法院應以裁
    定駁回之，消費者債務清理條例第8條定有明文。次按債務
    人與金融機構協商成立者，不得聲請更生或清算，但因不可
    歸責於己之事由，致履行顯有重大困難者，不在此限；本條
    例施行前，債務人依金融主管機關協調成立之中華民國銀行
    公會會員辦理消費金融案件無擔保債務協商機制與金融機構
    成立之協商，準用前項之規定，同條例第151條第5項、第6
    項分別定有明文。是本條例施行前，債務人依中華民國銀行
    公會會員辦理消費金融案件無擔保債務協商機制與金融機構
    成立之協商者，即應由債務人按協商條件履行，惟於協商成
    立後之清償期內，發生有如債務人因患病、失業或有其他未
    參與協商之債權人聲請強制執行，致債務人收入減少，財產
    損失，履行債務清償方案顯有重大困難之情形等，應認不可
    歸責於債務人之事由，始得聲請更生或清算（參見李文彥，
    消費者債務清理條例概說，司法文選別冊第1381期第5頁）
    。
二、本件聲請人向本院聲請更生並主張：聲請人現今之資產總額
    為新臺幣（下同）10,000元，每個月薪資收入為64,095元，
    負債總額為5,530,079元，其中無擔保或無優先權之債務在
    1200萬元以下。而每個月銀行要求償還金額卻高達78,841元
    之多。故負債顯然超過資產甚多，且每月都入不敷出，已達
    不能清償債務或有不能清償之虞。債務人前雖與各債權銀行
    就無擔保債務成立協商，約定每個月償還78,841元，共分80
    期。然當時係因債權銀行人員不斷來電鼓吹，軟硬兼施，或
    謂未達協商將繼續疲勞催收，或謂倘若不接受該優惠，將回
    復原高利貸云云，致聲請人逼不得已僅能受迫接受。然聲請
    人之每月收入僅有64,095元，還要養家活口，該協商條件確
    已大大超過聲請人所能負擔，聲請人努力苦撐數期後，終無
    以為繼，如今實已無力繼續履行前開協商條件，是顯因非可
    歸責於聲請人之事由，致履行原協商條件顯有重大困難，應
    仍得聲請更生。又聲請人僅係一般消費者，並未從事營業。
    且其未曾經法院裁定清算或破產，符合聲請更生之條件，爰
    向本院聲請更生。
三、經查：聲請人於本件更生或清算聲請前，確於95年5月依金
    融主管機關協調成立之中華民國銀行公會會員辦理消費金融
    案件無擔保債務協商機制與金融機構成立協商，有聲請人提
    出之協議書在卷可稽，堪認屬實，惟依該協商內容，聲請人
    每月應償還數額高於每月收入，是有不可歸責於聲請人致履
    行上開協議顯有重大困難之事由，然查聲請人所提出之95及
    96年綜合所得稅各類所得資料清單，聲請人95年每個月平均
    收入約86,432元（元以下四捨五入）96年每個月平均收入更
    高達100,676元，則聲請人於清償期內收入不僅未有減少，
    反而有增加之情形，是聲請人並未發生有如上述情事變更之
    情形，本即難認聲請人有不可歸責於己致履行有重大困難之
    事由，又聲請人所稱協商應還款條件大於每月收入，此係因
    聲請人之薪資收入遭債權人聲請強制執行每個月扣押三分之
    一並移轉由債權人收取，而聲請人於95年與債權銀行達成協
    商以及96年毀棄其協商之承諾時，薪資收入並未遭債權人強
    制執行，是聲請人稱還款數額大於每月收入亦屬不實。另聲
    請人稱95年係因債權銀行人員不斷來電鼓吹，軟硬兼施，或
    謂未達協商將繼續疲勞催收，或謂倘若不接受該優惠，將回
    復原高利貸云云，致聲請人逼不得已僅能受迫接受，如聲請
    人係於受債權銀行詐欺或脅迫之情形下所為之同意者，自得
    依民法第92條撤銷意思表示，而聲請人於明知受詐欺或脅迫
    ，卻遲不行使撤銷權並放任除斥期間之經過，亦難謂係不可
    歸責於聲請人之事由。
四、綜上所述，本件並無不可歸責於聲請人致履行顯上開協議內
    容顯有重大困難之事由，且上述債務清償方案既經當事人選
    擇並採為清償之方式，聲請人即應受該協議之拘束，如有無
    法履行或履行不便之情事，當再循協商機制謀求解決，在無
    任何情事變更的情況之下，聲請人單方面決定拒不履行協商
    條件，顯無理由，是本件債務人聲請更生，顯然違背消費者
    債務清理條例第151條第6項之規定，依上說明，自應駁回其
    更生之聲請。
五、據上論結，本件聲請人聲請更生應屬要件不備，依消費者債
    務清理條例第8條、第15條，民事訴訟法第95條、第78條，
    裁定如主文。
中    華    民    國    97    年    7    月    15    日
                  民事庭法  官  李木貴
以上正本係照原本作成。
如對本裁定抗告，應於本裁定送達後10日內，向本院提出抗告狀
，並繳納抗告費新臺幣1000元。
中    華    民    國    97    年    7     月    15    日
                        書記官  林蔚菁


司法院資訊處製作；財團法人民間司法改革基金會備份。
